【裁判字號】    96,訴,429
【裁判日期】    970523
【裁判案由】    返還定金
【裁判全文】
臺灣花蓮地方法院民事判決               96年度訴字第429號
原      告  甲○○
訴訟代理人  吳秋樵律師
訴訟代理人  簡燦賢律師
被      告  己○○
被      告  丁○○
被      告  戊○○
被      告  丙○○
                        4之2.
被      告  乙○○
                        25號.
上列五人共同
訴訟代理人  廖學忠律師
上列當事人間返還定金事件，本院於97年5月6日言詞辯論終結，
判決如下：
  主 文
被告應給付原告新台幣貳佰萬元，其中壹佰萬元自民國96年12月
14日起起至清償日止，按年息5%計算之利息。
原告其餘之訴駁回。
本判決原告勝訴部分於原告以新台幣柒拾萬元供擔保後得為假執
行，但被告如以新台幣貳佰萬元為原告預供擔保後，得免為假執
行。
原告其餘假執行之聲請駁回。
訴訟費用由被告負擔十分之九，餘由原告負擔。
  事 實
壹、原告方面:
一、聲明:
    (一)被告等應連帶給付原告新台幣（下同）200萬元，其中100
      萬元自民國（下同）94年4月12日起，其餘100萬元自起訴
      狀繕本送達翌日起均至清償日上，均按年息5%計算之利息
      。
    (二)訴訟費用由被告等負擔。
    (三)原告願供擔保，請准宣告假執行。
二、陳述:
    (一)原告於94年初經由訴外人邱延壽代書介紹購買花蓮市○○
      段456-17、456-3兩筆土地，該土地為被告己○○等5人及
      訴外人葉瑞月共有。原告簽約前依己○○告知：除葉瑞月
      未告知外，其餘4分之3共有人均同意出售，過戶文件也均
      交予己○○，並委任己○○全權處理買賣過戶事宜。原告
      簽約前曾向葉瑞月確認同意出售後，始於94年4月11日在
      邱延壽代書事務所，由代書職員杜香素見證下與賣方簽約
      代表人己○○簽訂土地買賣契約。買賣標的物共361坪，
      總價金為2,800萬元，由賣方己○○交出全部土地共有人
      權狀正本予原告影印，原告亦交付第一期買賣價金100萬
      元之支票（票號：QY0000000、N0000000）。惟當原告欲
      給付第二期價款時，被告己○○竟以不清楚買賣標的物民
      勤段456-17土地已捐贈予花蓮縣政府為由，要求同年4月
      25日再商議。
    (二)原告於94年9月24日至花蓮縣政府都市計劃課查閱民勤段
      456-17土地捐贈狀態，發現賣方出售兩筆土地原屬綠地，
      6位土地共有人為令民勤段456-3號土地變更為建地，於90
      年將民勤段456-17土地無償捐贈予花蓮縣政府，並在地方
      法院公證下簽署無償捐贈承諾書。因買賣標的物相差70坪
      ，買賣價金相差540餘萬元，因此原告要求己○○應給付
      合理公平交待。
    (三)原告及訴外人林群上於94年4月25日到邱延壽代書事務所
      與賣方己○○及訴外人陳新深協調。雙方合議由原告與己
      ○○當場簽訂2,700萬元契約共8份。上揭契約再由己○○
      負責令四分之三土地共有人同意以2,700萬元完成交易，
      若葉瑞月不同意，則執行土地法第34條之1之權利。陳新
      深並聲明：葉瑞月是同意出售土地，買賣價金僅差100萬
      元，待回去說服溝通，定可完成交易，並取出葉瑞月過戶
      文件。原告要求將該等文件，交付邱延壽保管，陳新深則
      以欲得其他共有人簽名為由，將8份契約全部收走。詎料
      ，陳新深不僅未令葉瑞月簽署2,700萬元契約，反以葉瑞
      月欲執行土地法第104條共有人優先購買為由，拒絕歸還
      原告簽名之契約及已先給付之100萬元定金，且共有人嗣
      後更將系爭土地出售予他人，致原告受到損害，爰以起訴
      狀之送達為解除買賣契約之意思表示，依據買賣契約第8
      條第1款（原告誤繕為第2款）Ｂ「解約時乙方（指被告）
      應將已收價金全部退還甲方（指原），並應賠償已付價金
      同額之賠償金予甲方。」之約定，請求如訴之聲明所示。
    (四)對被告抗辯之陳述
    (1)原告否認有94年4月14日更改後之契約書存在，其契約書
      原告根本否認看過，被告也陳稱原告拒不簽署，是以該份
      契約始終沒有成立，與本案根本無關。
    (2)本案原告有簽名之契約共有二份，第一份為94年4月11 日
      由己○○代表其他共有人（葉瑞月除外），己○○也提出
      所有被告等人之所有權狀、印鑑證明、印鑑章、身分證等
      以供己○○代理彼等簽署買賣契約書，嗣彼等也提供該等
      資料，以供邱延壽代書辦理貸款，是以該份契約書業已成
      立、生效。
    (3)原告於94年4月25日簽訂第二份買賣契約，共製作8份，託
      陳新深帶回交其餘被告簽署，僅葉瑞月不簽。嗣後陳新深
      以葉瑞月已決定不賣給原告，準備賣給價錢比較高之明資
      建設高聰明，而拒絕返還原告已簽署之8份契約，顯見雙
      方已談妥買賣條件，且己○○已收受定金，卻於嗣後拒不
      出售系爭土地予原告。
    (4)系爭買賣契約，雙方固約定：若乙方無法取得全部賣方出
      售必備文件，本約無條件解約，乙方返還全部已付價金。
      但此約定明顯乃督促乙方須努力促成買賣契約，否則即應
      解約。原告始終均有履約之意，僅因被告等人之行為，致
      使買賣無法履行，自屬可歸貴於被告等之事由。系爭土地
      總價金為2,800萬元或2,700萬元，於94年4 月11日給付時
      乃簽訂100萬元之支票支付，僅付款二十餘分之一，故其
      性質乃屬定金無疑。且因可歸責於被告等人之事由，致買
      賣契約無法履行，被告等人自應依民法第249條第l項第3
      款之規定，加倍返還。
    (5)依臺灣花蓮地方法院檢察署檢察官不起訴處分書（95年度
      偵字第631號第4頁）所載，其不起訴處分書理由，遍查並
      未論及原告捏造事實，且認定己○○與原告所簽訂之買賣
      契約乃屬成立而生效，亦認原告得依民事訴訟程序請求履
      行契約或請求損害賠償，被告又豈能以所謂誣告之存在主
      張抵銷。
三、證據：提出買賣契約書影本1份、全部共有人土地所有權狀
    12紙影本、支票影本2紙、土地銀行核准貸款書影本1份，花
    蓮縣政府都市計劃文件影本1份、全部土地共有人承諾書影
    本1份、變更後契約影本1份、起訴書及訊問筆錄影本各1分
    、土地地政索引及登記謄本影本為證。
貳、被告方面:
一、聲明：(一)原告之訴及假執行之聲請均駁回；(二)訴訟費用由原
    告負擔；(三)如被告受不利判決，願供擔保請准宣告免為假執
    行。
二、陳述：
    (一)己○○於94年4月11日以自己名義出售上開全部土地，價
      金2,800萬元，雙方簽訂土地買賣契約。訂約前己○○已
      告知原告其中456-17號土地，已無償贈給花蓮縣政府，及
      若無法取得全體共有人同意，本約無條件解約等情，但於
      契約書內將土地之捐贈部分，誤載為若需興建建築物，得
      無償捐贈指定之公有機構等語。其他共有人發現特約事項
      切之記載有誤，乃於94年4月14日擬定一份特約事項(2)改
      為「乙方已告知甲方，本標的物中之花蓮市○○段456-17
      地號土地業已為回饋承諾，無償捐贈與花蓮縣政府在案。
      」其餘條件包括價金依舊之契約，全體共有人同意並均簽
      妥姓名，以此內容與原告訂立系爭土地買賣契約，詎原告
      不同意，有此份94年4月14日之契約可證。
    (二)94年4月25日之契約，因葉瑞月認為原告減少100萬元毫無
      理由，不同意出售而拒絕簽名，依特約事項第6條第3款約
      定，賣方無法取得全體共有人同意，本契約無條件解約。
      原告於94年4月11日及94年4月25日與被告簽訂之買賣契約
      ，均因未得全體共有人之同意出售，依該二份契約之特約
      條款第3款約定，兩造均排除土地法第34條之1適用，而不
      得以多數同意出售系爭土地，故依民法第819條第2項規定
      ，上開兩份契約均無效。又系爭契約之無效非屬可歸賣於
      被告之事由，而且原告所交付之100萬元係第一期價金並
      非定金，原告依民法第249條第3款，及買賣契約書第8條
      第1款Ｂ之約定，以可歸責於被告之事由，致未履行契約
      而加倍請求返還定金，即屬無據。
    (三)若認原告可請求返還定金，被告依特約條款第3款規定，
      只有返還已收價金而已。己○○曾於94年5月11日以存證
      信函匯還原告已收價金100萬元，至原告在契約上之地址
      即花蓮市○○路○段150號，己○○既依契約地址以雙掛
      號寄出，因原告拒收或其他原因遭退回，仍視為已經送達
      ，故原告未收退回，仍發生清償之效力，原告對於受領遲
      延，被告無須支付利息。
    (四)原告意圖使被告及訴外人陳新深受刑事處分，編造被告己
      ○○及陳新深竟連絡葉瑞月拒售系爭土地予原告，並拒交
      被告已簽名之契約給原告，俾使原告無法行使土地法第34
      條之1之權利，而對被告及陳新深提背信之告訴，但被告
      部分業經不起訴處分及駁回再議處分，陳新深部分則獲
      無罪判決確定。被告及陳新深遭誣告，造成訟累之精神損
      害，原告惡意重大，被告自各得請求20萬元之賠償，造成
      被告訟累之精神損害100萬元及律師費之12萬元支出，自
      得依民法第184條第l項侵權行為之法律關係請求損害賠償
      。陳新深已將其債權讓與被告己○○，故被告自得基於本
      身損害賠償之請求及受讓陳新深損害賠償之請求，於本件
      訴訟中與原告之請求抵銷。
三、證據：提出94年4月14日買賣契約書影本份、花蓮郵局第19
    支局第128號存證信函影本1份、臺灣花蓮地方法院檢察署不
    起訴處分書影本1份、臺灣高等法院花蓮分院檢察署處分書
    影本1份、起訴書影本1份、臺灣花蓮地方法院及臺灣高等法
    院花蓮分院判決書影本各1份為證。
      理 由
一、原告起訴主張於94年4月11日在邱延壽代書事務所，與系爭
    土地賣方代表人己○○簽訂土地買賣契約。嗣後原告發現賣
    方系爭土地原屬綠地，土地共有人為令其中之民勤段456-3
    號土地變更為建地，已於90年將民勤段456-17號土地無償捐
    贈予花蓮縣政府，並有簽署無償捐贈承諾書。買賣雙方遂於
    94年4月25日另行簽訂買賣契約，買賣價金變更為2,700萬元
    。簽約後，訴外人陳新深以契約欲得其他共有人簽名為由，
    將契約取走。但陳新深不僅未令葉瑞月簽署2,700萬元之契
    約，更以葉瑞月欲執行土地法第104條共有人優先購買為理
    由，拒絕歸還原告簽名之契約及已先給付之100萬元定金，
    且共有人嗣後更將系爭土地出售予他人，致原告受到損害，
    爰以起訴狀之送達為解除買賣契約之意思表示，依據買賣契
    約第8條第1款Ｂ之約定，請求如訴之聲明所示。被告則以94
    年4月11日及4月25日與原告簽訂之買賣契約，均因未得全體
    共有人之同意出售，依該二份契約第6條特約事項第3款「賣
    方無法取得全體共有人同意，本契約無條件解約。」約定，
    已排除土地法第34條之l適用，而不得以多數同意出售系爭
    土地，故上開兩份契約均無效等語資為抗辯。
二、兩造不爭執之事實
  (一)兩造於94年4月11日簽訂系爭買賣契約書（本院卷第11-12頁
    ）。
  (二)己○○曾於94年4月11日收受100萬元（本院卷第13頁）。
  (三)94年4月14日、94年4月25日之契約是否簽訂及其效力為何，
    均不再主張（本院卷第143頁）。
三、兩造爭執之重點
  (一)兩造間94年4月11日之契約是否成立生效？（原告主張己○
    ○有經過其他共有人授權，縱然葉瑞月不同意出賣系爭土地
    ，但已有共有人四分之三同意出賣，依土地法第34條之1規
    定，買賣契約仍發生效力。被告則否認有經過其他共有人授
    權，且契約條款約定須經其他共有人同意，故不適用土地法
    規定。）
  (二)己○○收受之100萬元是否為定金？（原告主張己○○收受
    之100萬元為定金。被告主張是依契約記載之第一期款項。
    ）
  (三)原告是否有誣告之侵權行為，致被告受有各20萬元的精神損
    害，被告可否主張抵銷?（被告主張原告有誣告之侵權行為
    ，被告受有各20萬元之精神損害，並主張抵銷。原告否認有
    誣告情形，且被告主張受有20萬元損害並未舉證，無從加以
    抵銷。）
四、本院之判斷
  (一)按當事人就標的物及其價金互相同意時，買賣契約即為成立
    ，民法第345條第2項定有明文。經查: 系爭買賣契約書所載
    內容：出賣人為己○○、買受人為甲○○，買賣標的物為：
    花蓮市○○段456-3號及456-17號土地，價格為：2,800萬元
    ，立契約書人為甲○○及己○○，立約日期為94年4月11日
    日，第一期款項則於同日由己○○收受面額各為80萬元、20
    萬元之支票2紙（本院卷第11-12頁)。可見買賣雙方已就買
    賣標的物及價金為一致之意思表示，該契約應已成立。茲應
    審究者為：
  (1)原告主張該契約雖僅有己○○簽名，惟其已得其他共有人提
    供所有權狀及印鑑證明等文件，可見其他共有人已授權己○
    ○簽訂系爭買賣契約書等語。經查，己○○已取得其他共有
    人之所有權狀及印鑑證明等文件，為被告所不爭執，被告等
    人復為母子或夫妻等至親關係，且嗣後94年4月25日另行簽
    訂之買賣契約，被告等人均在該份買賣契約書上簽名，顯見
    94 年4月11日之買賣契約書，雖僅有己○○簽名，但己○○
    應已得其他共有人之授權，否則豈有僅隔2星期再就系爭土
    地出售予原告所簽訂之買賣契約，其他共有人均同意簽名？
    從而，94年4月11日簽訂之買賣契約應已成立。被告抗辯該
    份買賣契約未經其他共有人授權，買賣契約不成立，並不足
    採信。
  (2)原告另主張縱然葉瑞月不同意出賣系爭土地，但已有共有人
    四分之三同意出賣，依土地法第34條之1規定，買賣契約仍
    發生效力等語。然查，土地法第34條之l係針對物權行為所
    設之規範，債權行為並無該條之適用，故債權行為仍應得全
    體共有人同意，始發生效力。茲系爭土地，既未得葉瑞月同
    意而出售，對葉瑞月並不生效。原告主張依買賣契約第6條
    特約事項第3款約定，兩造均排除土地法第34條之1適用，並
    不足採信。
  (二)按稱定金者，為契約當事人之一方以確保契約之履行或擔保
    契約之成立為目的，交付他方之金錢或其他代替物。經查，
    系爭買賣契約第6條特約事項第3款約定：若乙方（出賣人）
    無法取得全部賣方出售必備文件，本約無條件解約，乙方返
    還全部已付價金。而系爭買賣契約書第3條所約定之付款方
    法為第一次款：新台幣壹佰萬元正；本約成立時同時給付 (
    訂。買賣契約末，並附載價金簽收，第一次款：於民國94年
    4月11日己○○收受100萬元（如附件支票影本），顯見該10
    0萬元係買賣契約所約定之第一期款項。原告主張該100萬元
    係定金等語，並不足採信。
  (三)系爭買賣契約第8條第1款Ｂ「解約時乙方（指被告）應將已
    收價金全部退還甲方（指原），並應賠償已付價金同額之賠
    償金予甲方。」。茲兩造於94年4月11日簽訂之買賣契約業
    已成立，且被告並已收受原告交付之100萬元第一期買賣價
    金，而系爭土地嗣後因共有人葉瑞月行使優先承買權後，另
    行出售予他人等情，復為兩造不執，致被告未能履行系爭買
    賣契約，從而原告以起訴狀之送達（即96年12月14日）為解
    除買賣契約之意思表示，依據前揭規定，請求被告返還收受
    之買賣價金100萬元，並賠償同額即100萬元之賠償金，為有
    理由，應予准許。另原告請求被告連帶給付價金及賠償金部
    分，因前開條款並未明定被告應負連帶責任，故原告該部分
    之請求，即屬無據，應予駁回。
  (四)原告請求返還100萬元價金部分之利息，因被告曾依系爭買
    賣契約書第10條約定之地址，以存證信函檢附同額支票1紙
    ，寄給原告，有存證信函在卷可稽（本院卷第84頁），但遭
    原告之店員拒收而退回，原告顯係對於被告提出之給付，拒
    絕受領，依民法238條規定，被告自無須支付利息，是原告
    此部分利息之請求，無從准許。至於賠償金部分之利息，原
    告請求自起訴狀繕本送達翌日（除被告乙○○係96年12月13
    日收受起訴狀外，其餘被告均係96年12月12日收受起訴狀，
    爰依收受在後之日期，即96年12月13日作為被告等人收受起
    訴狀送達之日期）起至清償日止，按年息5%計算之利息，為
    有理由，應予准許。
  (五)被告抗辯稱：原告意圖使被告及訴外人陳新深受刑事處分，
    編造被告己○○及陳新深竟連絡葉瑞月拒售系爭土地予原告
    ，並拒交被告已簽名之契約給原告，俾使原告無法行使土地
     法第34條之1之權利，而對被告及陳新深提背信之告訴，對
    被告部分業經不起訴處分及駁回再議處分，陳新深部分則獲
    無罪判決確定。被告及陳新深遭誣告，造成訟累之精神損害
    ，原告惡意重大，被告自各得請求20萬元之賠償，造成被告
    訟累之精神損害100萬元及律師費之12萬元支出，自得請求
    賠償賠償，並主張抵銷等語。然查，原告與被告己○○，已
    在94年4月11日之買賣契約書上簽名，姑不論被告己○○有
    無獲得其他共有人之授權，買賣契約在原告與己○○間已經
    成立，且訴外人陳新深亦有持94年4月25日簽訂之買賣契約
    要求葉瑞月同意簽名，因葉瑞月對於買賣價金降為2,700萬
    元不同意而未簽名，亦未將契約交與陳新深，並行使共有人
    優先承買權，原告因被告未交還94年4月25日簽訂之買賣契
    約，懷疑被告及訴外人陳新深犯罪，而提出侵占、背信之告
    訴，尚難認為有誣告之犯罪故意，且原告所提告訴之情節，
    復與事實相符，並無不法，自不構成侵權行為。被告抗辯原
    告告訴之行為，構成侵權行為，應負損害賠償責任，並主張
    銷，並不足採。
  (六)綜上，原告與被告於94年4月11日簽訂之買賣契約，因被告
    己○○已獲得其餘共有人之授權，且被告己○○並已收取10
    0萬元之買賣價金，故該份買賣契約業已成立。嗣被告因共
    有人葉瑞月行使優先承買權，而無法履約，原告依據該份契
    約第8條第1款Ｂ約定，請求被告返還已給付之價金100萬元
    ，並賠償同額即100萬元之賠償金及自起訴狀繕本送達翌日
    （即96年12月14日）起至清償日止，按年息5%計算之利息，
    為有理由，應予准許。至於原告請求返還100萬元價金部分
    之利息，為無理由，應予駁回。
五、兩造均陳明願供擔保，請准宣告假執行及免為假執行，核無
    不合，爰酌定相當擔保金額准許之。
六、結論：原告之訴為一部有理由，一部無無理由，依民事訴訟
    法第79條、第390條第2項、第392條第2項，判決如主文。
中    華    民    國    97    年    5    月    23    日
                  臺灣花蓮地方法院民事庭
                      法      官  湯文章
上列為正本係照原本作成。
如不服本判決，應於送達後20日內，向本院提出上訴狀並表明上
訴理由，如於本判決宣示後送達前提起上訴者，應於判決送達後
20日內補提上訴理由書(須附繕本)。
中    華    民    國    97    年    5    月    23    日
                      法院書記官  黃倪濱


司法院資訊處製作；財團法人民間司法改革基金會備份。
